【裁判字號】    98,上訴,1045
【裁判日期】    980630
【裁判案由】    妨害自由等
【裁判全文】
臺灣高等法院刑事判決                98年度上訴字第1045號
上  訴  人
即  被  告  乙○○
            己○○
            甲○○
前列三人共同
選任辯護人  林契名律師
上列上訴人因妨害自由等案件，不服臺灣基隆地方法院97年度訴
字第1585號，中華民國98年1 月14日第一審判決（起訴案號：臺
灣基隆地方法院檢察署96年度偵字第4705號），提起上訴，本院
判決如下：
    主  文
上訴駁回。
    事  實
一、乙○○於基隆市○○路169巷32之1號其住處設有「濟公會」
    神壇，並與己○○同為該神壇乩童；甲○○則係該神壇信徒
    之一員，平日亦常到場協助乙○○服務信眾。嗣丁○○（原
    名翁曉琦）因覺身體有異狀，經常精神不濟，乃於民國96年
    5月5日（星期六），前往上開「濟公會」尋求消災解厄之法
    ，經乙○○曉示其「刻遭鬼魅侵擾（即俗稱之『卡到陰』）
    ，必須作法方能祛除陰氣」等語；並囑丁○○於「下個星期
    六」（即96年5 月12日），備妥蓮花（金紙摺成的蓮花）、
    各式金紙（壽金、卦金）、桃枝、青竹等必備物品到場以行
    其事，並由在旁協助之己○○當場以「紅包袋」隨手筆記上
    揭「口授事項」，俾供丁○○稍後返家備料之參考。96年5
    月12日下午3、4時許，丁○○依約攜帶上開必備物品至上揭
    「濟公會」神壇；乙○○見其應約而來，乃指示姓名年籍不
    詳之在場信眾（即俗稱之「師兄」、「師姐」），於上開神
    壇前方廣場，「將金紙撕開俾圍繞成直徑約1 公尺之圓圈，
    同時將蓮花置於該金紙上方，暨於圈內擺設椅子1 張」（以
    下簡稱「金紙、蓮花圈」），再指示丁○○於持香拜拜後，
    脫去外套、鞋子，而僅著背心、短褲並赤腳進入上開「金紙
    、蓮花圈」內坐定。斯時，身著「濟公服」之乙○○乃即差
    遣身著「道袍」之己○○、甲○○二人協助進行法事，並即
    作狀開始誦唸經文；在旁協助之甲○○則引火燃燒於前開圈
    圍在丁○○四周之金紙、蓮花等易燃物品。而原已安坐於「
    金紙、蓮花圈」內之丁○○赫見其四周火勢越趨猛烈，隨即
    跳出圈外以免遭火焚，其行徑已表明不欲繼續由乙○○作法
    祛陰。惟乙○○見此情景，明知丁○○顯已反悔（即已不願
    再為本場法事之續行），不願其已進行之法事就此中止，遂
    萌生剝奪他人行動自由之犯意，指示己○○、甲○○二人以
    違反丁○○之意願，逕將丁○○押回前開「金紙、蓮花圈」
    內以續行其法事；己○○、甲○○二人雖亦明知丁○○顯然
    不願續為「作法祛陰」，仍依乙○○之指示，而與乙○○共
    同基於剝奪他人行動自由之犯意聯絡，乃由渠二人以「左右
    包夾」之方式，箝制丁○○之肢體行止，藉此將丁○○強行
    押返「金紙、蓮花圈」內，而共同非法剝奪丁○○之行動自
    由，嗣更推由己○○一人陪同其中以續為壓制，俾防丁○○
    再因難忍烈焰而逃至圈外；其間，丁○○則果遭烈火焚身而
    幾度叫嚷，然乙○○、己○○、甲○○三人均不為所動。迨
    上開「金紙、蓮花圈」悉遭烈火吞噬而全數燃燒殆盡，乙○○方以「法事進行完畢」為由，指示己○○、甲○○二人將
    丁○○扶至圈外，至此，丁○○遭剝奪之行動自由，方經恢
    復，惟其仍已於上開過程中，遭烈焰焚身而受有上肢及下肢
    二至三度燒灼傷（佔體表面積8%）及過敏性皮膚炎等傷害。
    嗣乙○○見事態嚴重，雖即以神壇內之不明液體（係以「米
    酒瓶」盛裝）、藥膏等物，澆淋、塗抹丁○○之患部暨於其
    上敷以金紙俾求安撫，然丁○○仍因患部疼痛難耐而自行就
    醫，並報警究辦，因而查悉上情。
二、案經丁○○訴由基隆市警察局第一分局移送臺灣基隆地方法
    院檢察署檢察官偵查起訴。
    理  由
一、證據能力
  (一)按被告以外之人於偵查中向檢察官所為之陳述，除顯有不可
    信之情況者外，得為證據，刑事訴訟法第一百五十九條之一
    第二項定有明文。此乃因檢察官訊問證人、鑑定人等被告以
    外之人時，均能遵守法律規定而不致違法取供，並令具結，
    可信性極高，為兼顧理論與實務而設。故被告、辯護人如主
    張證人於偵查中所為證言顯有不可信之情形者，本乎當事人
    主導證據調查原則，自應負舉證責任，否則，被告以外之人
    向檢察官所為之陳述，毋庸另為證明，即得作為認定被告犯
    罪之證據。查證人即告訴人丁○○、目擊證人庚○○於偵查
    中之供證，業經檢察官依法令其等具結，而被告或辯護人復
    未指出並證明各該證言有何顯不可信之情況，且無其他事證
    足資認定其等於檢察官訊問時有受違法取供情事，得作為本
    案之證據。
  (二)次按醫師執行醫療業務時，不論患者是因病尋求診療，或因
    特殊目的而就醫，醫師於診療過程中，應依醫師法之規定，
    製作病歷，此一病歷之製作，均屬醫師於醫療業務過程中所
    須製作之紀錄文書，而且每一醫療行為均屬可分，因其接續
    之看診行為而構成醫療業務行為，其中縱有因訴訟目的，例
    如被毆傷而尋求醫師之治療，對醫師而言，仍屬其醫療業務
    行為之一部分，仍應依法製作病歷，則該病歷仍屬業務上所
    製作之紀錄文書，與通常之醫療行為所製作之病歷無殊，自
    屬刑事訴訟法第一百五十九條之四第二款所稱從事業務之人
    於業務上所須製作之紀錄文書，而診斷證明書係依病歷所轉
    錄之證明文書，自仍屬本條項之證明文書（最高法院97年度
    台上字第666 號判決意旨參照）。查卷附長庚紀念醫院基隆
    分院出具告訴人受傷之診斷證明書，乃該院從事醫療業務之
    醫師，因告訴人係以接受治療為目的，而到該院就醫診治，
    醫師於例行性之診療過程中，對告訴人所為醫療行為，是揆
    諸前揭說明，該院醫生依法製作之病歷所轉錄之診斷證明書
    ，係業務上之特信性文書，雖係傳聞書面之一種，但例外具
    有證據能力。
二、訊據被告乙○○、己○○、甲○○均矢口否認上揭妨害自由
    之犯行，並皆辯稱：告訴人丁○○所受傷害，係告訴人自己
    焚燒金紙不慎之所致云云，己○○、甲○○復辯稱：若依告
    訴人所言，係渠二人押著她，火燒大約六十公分高，則渠二
    人的腳也應該會被燒傷云云。辯護人辯護意旨略以：原審判
    決認定被告三人涉嫌妨害自由，主要係依憑告訴人及證人庚○○的指述，但是證人庚○○並沒有親眼看到告訴人所指述
    的經過，她僅有看到前半段。且告訴人指述過程有眾多的瑕
    疵，不足以作為認定犯罪事實之基礎，且告訴人說己○○、
    甲○○二人押著她，為何己○○、甲○○二人都未被燒傷？
    而依證人蕭儒洲、丙○○、戊○○之供證，當天現場並無金
    紙圍繞成直徑約一公尺之圓圈，及違反告訴人之意願，強押
    告訴人進入業經引火焚燒之「金紙、蓮花圈」中以行作法之
    事實，又本案告訴人曾向其所投之保險公司稱其係遭「氣爆
    」而受有傷害為由，申請保險理賠，嗣後保險公司亦派人至
    現場向乙○○求證時，被告始知上情，告訴人若真係遭被告
    等妨害自由而受傷，據實向保險公司表明事故發生之經過，
    並不影響保險金之理賠，然而為何第一時間告訴人要向保險
    公司表示其係遭「氣爆」而受傷？從而，由此足證告訴人並
    無遭被告等妨害自由之情形，乃係告訴人因在被告之處受傷
    ，事後欲要求被告等賠償之情形下，索賠不成後，所捏造不
    實之謊言等語。
三、經查：
  (一)乙○○於其前開住處設有神壇「濟公會」，並與己○○同為
    該神壇乩童；被告甲○○則係該神壇信徒之一員，平日亦常
    到場協助被告乙○○俾服務神壇信眾，而告訴人則係自96年
    3、4月起，因已故胞兄友人蕭儒淵之推薦，而知遇事可往「
    濟公會」求神問卜（即俗稱之「問事」）乙情，業經證人即
    告訴人丁○○於偵審中供證在卷（偵查卷第35頁、原審卷第
    57、58頁）；核證人即平日偶會前往上開「濟公會」焚香拜
    禱之庚○○供證：伊確實曾經見過告訴人到「濟公會」拜拜
    1、2次，且據伊所知，乙○○是「濟公會」的乩童，「濟公
    會」的大小事物，都是由乙○○負責管理，至於己○○、甲○○二人偶爾也會到「濟公會」幫忙等語相符（原審卷第65
    、66頁），並與己○○供證稱：「我知道乙○○也是乩童」
    、「我或乙○○都曾以乩童的身分，在『濟公會』為信徒處
    理神明降駕之事」、「是告訴人自己上來自己問事情，期間
    有透過乩童即乙○○去問事情。當時她問有關她身體的問題
    ，當時她說她想要自殺，有自殘的現象，後來神明透過乙○○指示要告訴人多出去走走，不要關在家裡」等語相互一致
    （原審卷第28、76頁）。是告訴人上開所供其前往上開乙○○住處之神壇「濟公會」，係透過該神壇乩童之乙○○問事
    乙節為真實、可信。
  (二)又告訴人因覺身體有異狀，經常精神不濟，乃於96年5月5日
    （星期六），前往「濟公會」以求消災解厄之法，經乙○○
    曉示其「刻遭鬼魅侵擾（即俗稱之『卡到陰』），必須作法
    能祛除陰氣」等語，並囑告訴人於「下個星期六」（即96年
    5 月12日），備妥蓮花（金紙摺成的蓮花）、各式金紙（壽
    金、卦金）、桃枝、青竹等必備物品到場以行其事，並由在
    旁協助之己○○當場以「紅包袋」隨手筆記上揭「口授事項
    」，俾供告訴人稍後返家備料之參考等情，亦經證人丁○○
    供證綦詳（原審卷第58、59頁），核與己○○於原審時供證
    ：偵查卷內之紅包袋上的字跡係伊本人所寫，當時告訴人在
    問事情，神明透過乙○○指示要準備這些東西，所以告訴人
    便叫伊幫她記下來等情詞相符（原審卷第76頁），並有其上
    明確記載「下個禮拜六準備：桃枝2呎長、青竹2呎、壽金十
    二支、卦金六支、大朵蓮花1朵、小朵3朵」等文句之「紅包
    袋2 只」附卷足考（偵查卷第24、25頁）。是告訴人曾於96
    年5月5日，前往上開「濟公會」問事後，依乙○○之囑附，
    於「下個星期六（即96年5 月12日）」再往「濟公會」，而
    由乙○○為其「作法祛陰」，自堪以認定。
  (三)嗣告訴人依約於96年5 月12日下午3、4時許，攜帶上開必備
    物品至上揭「濟公會」神壇，乙○○見其應約而來，乃指示
    姓名年籍不詳之在場師兄、師姐，於上開神壇前方廣場，將
    金紙撕開俾圍繞成直徑約1 公尺之圓圈，同時將蓮花置於該
    金紙上方，暨於圈內擺設椅子1 張後，乙○○指示告訴人於
    持香拜拜後，脫去外套、鞋子，而僅著背心、短褲並赤腳進
    入該「金紙、蓮花圈」內坐定。此時，乙○○身著「濟公服
    」，差遣身著「道袍」之己○○、甲○○二人協助進行法事
    ，並即作狀開始誦唸經文；在旁協助之甲○○則引火於前開
    圈圍在丁○○四周之金紙、蓮花等物而使其猛烈燃燒。而原
    本已安坐於「金紙、蓮花圈」內之告訴人赫見四周火勢猛烈
    ，竟即跳出圈外以免己身遭致火焚。惟乙○○見狀，猶藉詞
    「法事迄未完成」而指示己○○、甲○○二人，逕將告訴人
    押回前開「金紙、蓮花圈」內以續行其事；己○○、甲○○
    二人即依乙○○之指示，而以「左右包夾」之方式，箝制告
    訴人之肢體行止，藉此將告訴人強行押返「金紙、蓮花圈」
    內，嗣並推由己○○一人陪同其中以續為壓制，俾防告訴人
    再因難忍烈焰而逃至圈外；其間，告訴人則果遭烈火焚身而
    幾度叫嚷「很燙，受不了」，然乙○○、己○○、甲○○三
    人仍無動於衷，乙○○猶唸經並拿桃枝、青竹打告訴人後背
    。迨上開「金紙、蓮花圈」悉遭烈火吞噬而全數燃燒殆盡，
    乙○○方以「法事進行完畢」為由，指示己○○、甲○○二
    人將告訴人扶至屋內，之後乙○○拿不明液體，沾濕金紙，
    再把已經沾濕的金紙敷在告訴人腳上的傷口部位，等了一會
    ，乙○○將敷在告訴人腳上的金紙拿走，告訴人發現其腳上
    的水泡愈來愈大，乙○○就再以牙籤把告訴人的水泡戳破，
    並幫告訴人敷清草藥膏在傷處，因為告訴人的腳當時愈來愈
    黑，不太能走，最後始由告訴人電請其友人開車載其至醫院
    治療等情，業據證人即告訴人丁○○於偵查及原審中供證明
    確（偵查卷第35、36頁，原審卷第59至61頁）。核與證人庚○○於偵查及原審中供證稱：96年5 月12日當天，伊看見乙○○身著「濟公服」，己○○、甲○○二人則身穿「黃色道
    袍」，並見到乙○○燒香拜拜，準備要作法，至於廣場上，
    也已經有人用金紙摺的蓮花圍成一圈，該圈圈的直徑約1 公
    尺，也看到火燒起來，當時告訴人正坐在已經著火的圈圈裡
    面，乙○○則在火圈外作法，她手上拿著樹枝揮來揮去。因
    為之前師兄們就說「小孩子不能看」，所以後來伊便沒有繼
    續關注。直到後來法事結束，伊看見告訴人被扶進屋內，告
    訴人當時全身在發抖，感覺很痛苦，腳上也已經敷了金紙。
    被告三人當時也都在場，接著，印象中，告訴人曾以電話聯
    絡她朋友，要她朋友來載她等語（原審卷第66至69頁）吻合
    。而告訴人於上開過程中，遭烈焰焚身而受有上肢及下肢二
    至三度燒灼傷（佔體表面積8%）及過敏性皮膚炎之傷害，並
    有長庚紀念醫院基隆分院出具之診斷證明書一紙及告訴人上
    、下肢燒灼傷照片六張（偵查卷第22、28至第29-1頁）附卷
    ，暨二瓶不明液體扣案可佐。足徵告訴人上開指訴遭被告等
    非法剝奪行動自由之供證非虛。
  (四)另被告及其辯護人雖質疑告訴人於偵查及原審中之供證多所
    出入。然按告訴人、證人之陳述有部分前後不符，或相互間
    有所歧異時，究竟何者為可採，法院仍得本其自由心證予以
    斟酌，非謂一有不符或矛盾，即應認其全部均為不可採信；
    尤其關於行為動機、手段及結果等之細節方面，告訴人之指
    陳，難免故予誇大，證人之證言，有時亦有予渲染之可能；
    然其基本事實之陳述，若果與真實性無礙時，則仍非不得予
    以採信，最高法院74年台上字第1599號判例參照；查告訴人
    就上開其於乙○○作法事過程中，因見坐定之「金紙、蓮花
    圈」四周火勢猛烈，乃跳出圈外以免遭火焚，惟己○○、甲○○二人見狀竟以「左右包夾」之方式，將其強行押返燃燒
    中之「金紙、蓮花圈」內，俾乙○○得以續行法事，終致其
    上下肢均遭灼傷之主要事實，前後供證述屬一致。雖其於偵
    查中稱：己○○、甲○○二人將其強行押返「金紙、蓮花圈
    」後，係由己○○一人續押其於圈內等語，與於本院供證：
    其遭押返後，己○○、甲○○二人仍一起押其於圈內云云有
    所出入，然本案事發於96年5 月間，距其於本院供證時已相
    隔約二年，記憶難免隨時間流逝而逐漸模糊，是其對於案發
    當時相關細節之記憶，自不若偵查中所述清晰，且上開陳述
    出入之處尚無礙於本案事實之認定。又告訴人被押於上述「
    金紙、蓮花圈」內時，係著背心、短褲，且赤腳，己○○當
    時則身穿道袍、長褲，業據告訴人供證在卷（原審卷第60頁
    ）。是於上開「金紙、蓮花圈」燃燒之際，告訴人之手腳因
    暴露在外，且因行動自由受到限制，亦無從閃躲，致受有如
    前開之上下肢燒灼傷，而己○○因有長袖衣褲之保護，乃未
    被燒傷，並未悖於常情，顯見告訴人所稱遭己○○押於燃燒
    之「金紙、蓮花圈」內乙事，並非虛妄，尚不能以被告所稱
    細節上之歧異，遽謂告訴人所言非真。
  (五)又證人丙○○、戊○○雖均於本院證稱：當時並沒有看到被
    告等人在作法，亦未見被告有押告訴人到燒金紙的地方，本
    案純係告訴人燒金紙時，不慎自己燒傷云云（本院卷第59至
    62頁）。然渠等均證稱：上開「濟公會」神壇有專供燒金紙
    用之金爐等語，而告訴人如渠等所言，當時僅係燒金紙而己
    ，則告訴人為何未至金爐處焚燒，反係獨自一人至神壇前廣
    場燃燒金紙，顯不符常情。且若告訴人當時係在廣場燒金紙
    ，縱因風大不易控制火勢，然告訴人在空曠之廣場且行動未
    受制約之情形下，如感火勢過大，其向旁邊閃避，均屬易事
    ，怎可能造成上開四肢二至三度燒灼傷且佔體表面積8%之情
    形。由上可見，丙○○、戊○○所為之上開供證，顯係刻意
    迴護被告等之詞，自無足採為有利於被告等之證據。
  (六)另告訴人係於92年7月1日參加桃園縣鞋類服務職業工會所投
    保國華人壽保險股份有限公司（下稱國華人壽）之團體保險
    （保險種類：1.團體定期險，2.團體傷害險，3.團體傷害醫
    療金，4.團體住院日額險，5.團體癌症險，6.重大疾病險）
    ，並於96年6 月28日，持前開長庚紀念醫院基隆分院出具之
    診斷證明書及醫療費用收據向國華人壽申請理賠給付乙情，
    有國華人壽98年5 月26日檢送之團體保險要保書、團保名冊
    、申請理賠給付書、診斷證明書及費用收據附卷可按（本院
    卷第104至110頁）。是告訴人於案發後，係以受有燒灼傷之
    事故，向國華人壽申請醫療費用之保險理賠，而非如被告所
    稱：告訴人係向保險公司稱其遭「氣爆」而受有傷害云云。
    且本案告訴人確係因遭被告等非法剝奪行動自由而受上開燒
    灼傷，已如上述。縱令國華人壽事後派人至現場向乙○○求
    證時，曾表示告訴人申請理賠事由係遭「氣爆」而受傷乙事
    為真，然此僅係告訴人是否有向保險公司據實以告之有無違
    反說明義務問題，尚與本案無涉。是辯護人聲請再向國華人
    壽查詢告訴人當時申請理賠之事由，核無必要，併此敘明。
  (七)綜上，本案事證明確，被告等上開所辯，均要無足取，渠等
    犯行均洵堪認定，應依法論科。
四、按以強暴之方法剝奪人之行動自由時，若無傷害之故意，而
    於實施強暴行為之過程中，致被害人受有傷害，乃實施強暴
    之當然結果，不另論傷害罪（最高法院30年上第3701號判例
    、94年度臺上第4781號判決要旨參照）。核被告乙○○、己○○、甲○○三人所為，均係犯刑法第三百零二條第一項之
    非法剝奪人行動自由罪。被告等於前揭強迫告訴人續行法事
    之過程中，雖造成告訴人遭火燒而受有「上肢及下肢二至三
    度燒灼傷（佔體表面積8%）及過敏性皮膚炎」等傷害，然此
    實乃被告等非法剝奪告訴人行動自由之當然結果，而無另論
    被告等傷害或過失傷害罪名之餘地。公訴人認被告等除觸犯
    上開非法剝奪人行動自由罪名以外，併均觸犯刑法第二百八
    十四條第一項之過失傷害罪名，而應依刑法第五十五條想像
    競合犯之規定，從一較重之非法剝奪人行動自由罪處斷（公
    訴人於起訴書雖誤載上開二罪名應分論併罰，惟嗣於原審審
    判時，已更正為請依想像競合犯之規定，從一較重之非法剝
    奪人行動自由罪處斷，原審卷第91頁），容有誤會。被告等
    三人就上開非法剝奪人行動自由犯行，彼此間有犯意聯絡及
    行為分擔，均為共同正犯。原審審酌被告等藉「法事」為名
    ，聯手迫使告訴人滯留火圈（即前揭「金紙、蓮花圈」）所
    可能衍生之危害、告訴人因而受有嚴重之燒灼傷，暨相較於
    被告己○○、甲○○二人而言，被告乙○○方為本案首腦之
    角色分擔，及被告等犯後態度等一切情狀，因而適用刑法第
    二十八條、第三百零二條第一項之規定，判處被告乙○○有
    期徒刑拾月，被告己○○、甲○○各有期徒刑捌月，經核並
    無不合。被告等上訴否認犯罪，為無理由，應予駁回。
據上論斷，應依刑事訴訟法第368條，判決如主文。
本案經檢察官李月治到庭執行職務。
中    華    民    國    98    年    6     月    30    日
            刑事第二十一庭審判長法  官  蘇隆惠
                                法  官  曾家貽
                                法  官  楊力進
以上正本證明與原本無異。
如不服本判決，應於收受送達後10日內向本院提出上訴書狀，其
未敘述上訴之理由者並得於提起上訴後10日內向本院補提理由書
（均須按他造當事人之人數附繕本）「切勿逕送上級法院」。
                                書記官  楊麗娟
中    華    民    國    98    年    7     月    1     日


司法院資訊處製作；財團法人民間司法改革基金會備份。
